臺灣臺北地方法院刑事判決　　　　　　　95年度訴字第2054號
　　公　訴　人　臺灣臺北地方法院檢察署檢察官
　　被　　　告　乙○○原名趙.
　　選任辯護人　黃炳飛律師
上列被告因偽造文書案件，經檢察官提起公訴（九十五年度偵字
第六五五八號），本院判決如下：
    主  文
乙○○行使偽造私文書，足以生損害於公眾及他人，處有期徒刑
參月，如易科罰金，以銀元參佰元即新臺幣玖佰元折算壹日，減
為有期徒刑壹月又拾伍日，如易科罰金，以銀元參佰元即新臺幣
玖佰元折算壹日。偽造於民國九十四年六月六日民事撤回狀上之
「甲○○」印文及簽名各壹枚均沒收。
    事  實
一、乙○○（原名趙乙○○）因對於富邦商業銀行股份有限公司
    （下稱富邦銀行）負有債務，經富邦銀行於民國九十三年七
    月二十八日以本院八十八年度拍字第一三六九號拍賣抵押物
    裁定為執行名義，向本院民事執行處聲請對門牌號碼臺北市
    ○○○路一段三四八號房屋及基地應有部分（建號：臺北市
    大安區○○段○○段第六八五號，所有權人為乙○○之子趙
    惠平。地號：同小段第三一七地號土地之一萬分之一五三七
    ，所有權人為乙○○及其子趙惠平、趙惠德、趙惠民）（下
    稱上開不動產）強制執行，經本院以九十三年度執字第二一
    六九五號執行案件受理，並囑臺北市大安地政事務所於九十
    三年八月三日查封登記完畢；富邦銀行將債權轉讓予立富資
    產管理股份有限公司，立富資產管理股份有限公司再將債權
    轉讓予許振豐。又甲○○於九十四年一月十七日以本院九十
    三年度訴字第三六三三號民事確定判決為執行名義，向本院
    民事執行處聲請對債務人乙○○之財產為強制執行，經併入
    前述本院九十三年度執字第二七六九五號執行案件辦理。乙
    ○○為免上開不動產遭拍賣，先以其將用上開不動產向金融
    機構貸款以償還積欠許振豐之債務為由，要求許振豐撤回執
    行聲請，經與許振豐達成協議，另未得甲○○之同意，基於
    行使偽造私文書之犯意，於九十四年六月六日前某日，擅自
    以不詳方式偽造「甲○○」之印文一枚，及以剪貼影印方式
    偽造「甲○○」之簽名一枚，制作甲○○於九十四年六月六
    日撤回執行聲請之「民事撤回狀」（下稱系爭撤回狀），於
    九十四年六月六日向本院民事執行處遞狀行使，足以生損害
    於甲○○及法院強制執行程序之正確性，嗣同案債權人許振
    豐於九十四年六月九日亦遞狀撤回執行聲請，本院民事執行
    處乃囑臺北市大安地政事務所於九十四年六月二十三日塗銷
    查封登記完畢。上開不動產嗣經於九十四年六月二十三日申
    請以買賣為原因移轉登記予李張玉蓮，臺北市大安地政事務
    所於九十四年七月六日為所有權移轉登記完畢，及經於九十
    四年十月十八日申請以買賣為原因移轉登記予乙○○之媳即
    趙惠平之配偶蘇春蓮，臺北市大安地政事務所於九十四年十
    月二十日為所有權移轉登記完畢（無證據證明除乙○○以外
    之人知情）。
二、案經甲○○訴由臺灣臺北地方法院檢察署檢察官偵查起訴。
    理  由
一、訊據被告乙○○矢口否認有何行使偽造私文書之犯行，辯稱
    ：伊與告訴人甲○○於九十四年六月初在半畝園餐廳見面，
    伊給告訴人錢，告訴人把其上已有告訴人簽名及印文之系爭
    撤回狀給伊，伊再把狀子送到法院，伊並未偽造系爭撤回狀
    云云。辯護人另為被告辯護稱：告訴人在執行案件書狀上的
    章有五、六種，刑事警察局鑑定結果只認定部分書狀的章不
    符，並未認定系爭撤回狀與聲請強制執行狀上的章不合，公
    訴人未證明系爭撤回狀上的簽名是被告影印的云云。經查：
(一)、本判決認定事實所引用之證據資料，業據當事人於本院最後
    審理期日調查證據時陳明同意引用為本案證據（見本院九十
    六年七月十二日審理筆錄），本院審酌該等言詞供述及書面
    作成時之情況認為適當，依刑事訴訟法第一百五十九條之五
    之規定，均有證據能力，合先敘明。
(二)、被告乙○○因對富邦銀行負有債務，經富邦銀行於九十三年
    七月二十八日以本院八十八年度拍字第一三六九號拍賣抵押
    物裁定為執行名義，向本院民事執行處聲請對門牌號碼臺北
    市○○○路○段三四八號之房屋及基地應有部分強制執行，
    經本院以九十三年度執字第二一六九五號執行案件受理，並
    囑臺北市大安地政事務所於九十三年八月三日查封登記完畢
    ；富邦銀行將債權轉讓予立富資產管理股份有限公司，立富
    資產管理股份有限公司再將債權轉讓予許振豐；告訴人甲○
    ○於九十四年一月十七日以本院九十三年度訴字第三六三三
    號民事確定判決（案由：「返還借款」；主文：「被告趙乙
    ○○應給付原告新臺幣壹佰參拾萬元，及自民國九十年六月
    十一日起至清償日止按年息百分之二十計算之利息」；判決
    確定日期：「九十四年一月三日」）為執行名義，向本院民
    事執行處聲請對債務人乙○○之財產強制執行，經併入本院
    九十三年度執字第二七六九五號執行案件辦理；被告乙○○
    於九十四年六月六日向本院民事執行處遞出告訴人名義之「
    民事撤回狀」（具狀人欄有「甲○○」之簽名及印文各一枚
    ，具狀日期載明為九十四年六月六日）；許振豐因與被告乙
    ○○達成由許振豐先撤回強制執行聲請後，被告乙○○再以
    上開不動產向金融機構貸款以償還積欠許振豐債務之協議，
    於九十四年六月九日向本院民事執行處遞狀撤回執行聲請；
    本院民事執行處囑臺北市大安地政事務所於九十四年六月二
    十三日塗銷查封登記；上開不動產經於九十四年六月二十三
    日申請以買賣為原因移轉登記予李張玉蓮，臺北市大安地政
    事務所於九十四年七月六日為所有權移轉登記完畢，及經於
    九十四年十月十八日申請以買賣為原因移轉登記予乙○○之
    媳即趙惠平之配偶蘇春蓮，經臺北市大安地政事務所於九十
    四年十月二十日為所有權移轉登記完畢等各情，為被告乙○
    ○所自承，且據告訴人甲○○於偵查及審理中指證綦詳，並
    經本院調閱本院民事執行處九十三年度執字第二七六九五號
    、九十四年度執字第二五六六號執行案件卷宗查核屬實。
(三)、被告乙○○於九十四年六月六日向本院民事執行處提出告訴
    人甲○○名義之系爭撤回狀，經告訴人否認其真正。查：
１、系爭撤回狀之具狀人欄內「甲○○」之簽名及印文各一枚，
    (1)簽名部分：經送法務部調查局以實體顯微鏡觀察、特徵比
    對法鑑定結果，「甲○○」字跡筆劃處有碳粉特徵，研判係
    影印本等情，有該局九十六年六月二十六日調科貳字第○九
    六○○二六二三五○號鑑定通知書附卷可稽（見本院審理卷
    第一八二至一八三頁）；(2)印文部分：經送內政部警政署刑
    事警察局以重疊比對法、放大及特徵比對法鑑定結果，系爭
    撤回狀上「甲○○」之印文與告訴人不爭執真正之執行案卷
    內九十四年一月二十六日民事查報狀、九十四年三月十六日
    民事補正狀、九十四年六月三十日民事閱卷狀、九十四年七
    月四日民事閱卷狀上之「甲○○」印文均不相符，而系爭撤
    回狀上「甲○○」之印文與告訴人亦不爭執真正之九十四年
    一月十七日民事強制執行聲請狀上之「甲○○」印文，則經
    該局覆以因民事強制執行聲請狀上之印文紋線欠清晰而「歉
    難鑑定」等情，有該局九十五年三月二十三日刑鑑字第○九
    五○○○七三九七號鑑定書在卷可考（見臺灣臺北地方法院
    檢察署九十五年度偵字第六五五八號卷第一二三頁），按判
    斷文書之真偽、異同，原非以鑑定為必要之方法，法院核對
    筆跡及印文，本為調查證據方法之一種，有關通常之書據，
    法院本於核對之結果依其心證而為判斷，並未違法（最高法
    院十七年上字第三四六號判例意旨參照），本件系爭撤回狀
    與告訴人民事強制執行聲請狀上「甲○○」之印文，雖經鑑
    定機關內政部警政署刑事警察局以上述理由而未為鑑定，然
    查告訴人民事強制執行聲請狀上「甲○○」之印文，並非全
    部紋線均欠清晰，除印文右半部（即「林」字樣）因印泥渲
    染，確有紋線未盡清晰之情形外，印文左半部（即「頌和」
    字樣）仍屬清晰，且與系爭撤回狀上「甲○○」之印文左半
    部（同為「頌和」字樣），經本院以肉眼仔細觀察核對結果
    ，並不吻合（「頌」之第三、四筆劃即字，執行聲請狀上
    兩筆劃之距離較近，系爭撤回狀上兩筆劃之距離較遠；「和
    」之第六至八筆劃即字，執行聲請狀上之字較近於長方
    形，系爭撤回狀上之字較近於正方形），揆諸前揭判例意
    旨，系爭撤回狀及民事強制執行聲請狀既均非古書、畫或書
    家摹倣各種字體者之筆跡等特種書據，本院本得就此等通常
    書據，本於核對之結果，依心證而為判斷，而經本院核對結
    果並不吻合，自堪認系爭撤回狀與告訴人民事強制執行聲請
    狀上「甲○○」之印文並不相符。至被告另舉告訴人前因本
    件事實而以本院為被告所提起之國家賠償訴訟之判決為據，
    質稱：該案二審判決已認定系爭撤回狀與告訴人其他書狀之
    印文，經放大後用肉眼辨識應屬相符云云，但查上述國家賠
    償訴訟經判決原告即本件告訴人甲○○敗訴確定，主要論點
    在於承辦人員未能查覺印文異處是否有過失，且判決中並未
    就系爭「九十四年六月六日民事撤回狀」與「九十四年一月
    十七日民事強制執行聲請狀」上之印文是否相符一事為認定
    等情，有本院九十四年度國字第三○號、臺灣高等法院九十
    五年度上國易字第一○號民事案件卷宗可按，被告此節所辯
    尚有誤會，併為敘明。(3)綜上，系爭撤回狀上告訴人「甲○
    ○」之簽名係屬剪貼之影印本而非告訴人親簽，印文與告訴
    人民事強制執行聲請狀上之印文亦不相符等情，均堪認定。
２、被告乙○○雖辯稱：伊於九十四年六月初與告訴人在半畝園
    餐廳見面，伊給告訴人錢，告訴人把其上已有告訴人簽名及
    印文之系爭撤回狀給伊，伊再把狀子送到法院云云。惟查，
    告訴人甲○○於偵查及審理中陳稱：伊曾與被告在半畝園餐
    廳見過一次面，被告欠伊一百多萬元，打電話約伊說要還伊
    錢，伊到場後被告說要分期還錢，要先還伊十二萬元，伊說
    可以考慮，被告叫伊當天蓋印章給她，但伊沒有帶印章，且
    當時還沒有協議還款方法，伊也不可能蓋章，後來伊就離開
    了；被告當天並沒有給伊錢，如果有，請被告提出收據；伊
    認識被告大概十幾年，伊是被告先生的好朋友，伊還沒去美
    國前，被告先生有託伊幫他辦一些案子，後來伊從美國回來
    ，被告的先生過世了，伊也有幫被告辦過一些案子，民、刑
    事案件各種類型都有；系爭撤回狀上「甲○○」的簽名並不
    是伊親簽在撤回狀上的，伊推斷是伊以前留存在被告家中的
    文件，被告把上面的簽名剪下來影印的等語（見臺灣臺北地
    方法院檢察署九十五年度偵字第六五五八號卷附九十五年十
    一月十七日偵查筆錄，本院九十六年五月十日審理筆錄），
    按(1)被告所辯前情已據告訴人明白否認在案，被告對其所稱
    拿錢給告訴人，經告訴人交付系爭撤回狀等有利於己之事實
    ，並未能提出任何書面證據以實其說；且依被告於本院民事
    執行處調查中陳稱：伊於九十四年六月初與告訴人在半畝園
    一起見面用餐，伊請告訴人吃飯，現場講好十八萬元，伊當
    場給告訴人現金十八萬元，告訴人給伊撤回狀，九十四年六
    月六日伊去送件云云（見本院民事執行處九十三年度執字第
    二七六九五號執行案件卷第二六八至二七○頁），惟於本案
    偵查中則稱：伊去半畝園當天帶十五萬元云云（見同上偵查
    卷附九十五年八月二十九日偵查筆錄），被告所言顯屬前後
    矛盾，難信為真實；(2)另衡以被告於本院民事執行處調查中
    曾稱：告訴人是律師很厲害，關於伊地下室的事情均由告訴
    人處理等語（見同上執行案卷第二六八至二七○頁），本件
    告訴人陳稱伊曾幫被告辦過一些民、刑事案件，伊推斷系爭
    撤回狀上「甲○○」之簽名是被告將伊之前留存在被告家中
    文件上面的簽名剪下來影印的等情，並非全屬無稽；(3)綜上
    ，被告於九十四年六月六日向本院民事執行處提出系爭撤回
    狀，經前述認定其上「甲○○」之簽名係屬剪貼之影印本而
    非告訴人親簽，印文與告訴人民事強制執行聲請狀上之印文
    亦不相符，又被告辯稱因拿錢給告訴人，經告訴人交付其上
    已有告訴人簽名及印文之系爭撤回狀等情，亦難採信，本件
    系爭撤回狀係被告偽造並持以行使之事實，洵屬明確。
二、論罪科刑：
(一)、核被告所為，係犯刑法第二百十六條、第二百十條之行使偽
    造私文書罪。被告偽造「甲○○」印文及簽名之行為均為偽
    造私文書之階段行為，又偽造私文書之低度行為應為行使偽
    造私文書之高度行為所吸收，均不另論罪。爰審酌被告於犯
    罪後並未坦承犯行，暨其犯罪之動機、目的、手段、生活狀
    況、品行、智識程度、犯罪所生之危害等一切情狀，量處如
    主文所示之刑；又被告行為後，刑法於九十四年二月二日修
    正公布，於九十五年七月一日施行，修正後刑法第二條第一
    項規定，行為後法律有變更者，適用行為時之法律，但行為
    後之法律有利於行為人者，適用最有利於行為人之法律，查
    本件被告行為時即修正前刑法第四十一條第一項前段規定：
    「犯最重本刑為五年以下有期徒刑以下之刑之罪，而受六個
    月以下有期徒刑或拘役之宣告，因身體、教育、職業、家庭
    之關係或其他正當事由，執行顯有困難者，得以一元以上三
    元以下折算一日，易科罰金。」，且依修正前罰金罰鍰提高
    標準條例第二條前段（現已刪除）規定，就其原定數額提高
    為一百倍折算一日，即以銀元一百元至三百元（即新臺幣三
    百元至九百元）折算一日，惟修正後刑法第四十一條第一項
    前段規定：「犯最重本刑為五年以下有期徒刑以下之刑之罪
    ，而受六個月以下有期徒刑或拘役之宣告者，得以新臺幣一
    千元、二千元或三千元折算一日，易科罰金。」，經比較修
    正前後易科罰金之折算標準，以修正前之規定，較有利於被
    告，依刑法第二條第一項前段規定，自應適用修正前之規定
    ，爰依修正前刑法第四十一條第一項前段規定，諭知易科罰
    金之折算標準。
(二)、本件被告犯罪時間係於九十六年四月二十四日之前，且無中
    華民國九十六年罪犯減刑條例所定不得減刑之情形，爰依同
    條例第二條第一項第三款之規定，減其宣告刑二分之一，並
    就被告減刑後之刑諭知易科罰金折算之標準。
(三)、偽造於九十四年六月六日民事撤回狀上之「甲○○」印文及
    簽名各一枚，均應依刑法第二百十九條規定宣告沒收。
據上論斷，應依刑事訴訟法第二百九十九條第一項前段，刑法第
二條第一項前段、第二百十六條、第二百十條、第二百十九條，
修正前刑法第四十一條第一項前段，修正前罰金罰鍰提高標準條
例第二條，現行法規所定貨幣單位折算新臺幣條例第二條，中華
民國九十六年罪犯減刑條例第二條第一項第三款、第七條、第九
條，判決如主文。
本案經檢察官黃士元到庭執行職務
中　　華　　民　　國　九十六　年　　八　　月　  七  　日
                  刑事第八庭審判長法  官  陳  德  民
                                  法  官  陳  芃  宇
                                  法  官  孫  曉  青
上正本證明與原本無異。
如不服本判決應於送達後十日內向本院提出上訴狀。
                                  書記官　郭　錦　賢
中　　華　　民　　國　九十六　年　　八　　月　十三  　日
附錄本案論罪科刑法條全文
中華民國刑法第二百十六條
行使第二百十條至第二百十五條之文書者，依偽造、變造文書或
登載不實事項或使登載不實事項之規定處斷。
中華民國刑法第二百十條
偽造、變造私文書，足以生損害於公眾或他人者，處五年以下有
期徒刑。
